臺灣新竹地方法院民事簡易判決　　　 100年度竹簡字第275號
原　　　告　宛蓉
被　　　告　胡珍發
上列當事人間請求給付票款事件，本院於民國100 年10月20日辯
論終結，判決如下：
    主      文
被告應給付原告新臺幣捌拾萬元，及自民國100年5月10日起至清
償日止，按年息5%計算之利息。
原告其餘之訴駁回。
訴訟費用新臺幣壹萬壹仟捌佰玖拾元（原告原繳納新臺幣壹萬柒
仟參佰參拾伍元，後減縮聲明，故差額部分不退還）由被告負擔
四分之三即新臺幣捌仟玖佰壹拾捌元（小數點以下四捨五入），
餘新臺幣貳仟玖佰柒拾貳元由原告負擔。
本判決第一項於原告以新臺幣貳拾柒萬元供擔保後得假執行。
原告其餘假執行聲請駁回。
    事實及理由
壹、原告之聲明：
一、被告應給付原告新臺幣（下同）1,100,000 元，及自支付命
    令送達翌日起至清償日止，按年息5%計算之利息。
二、訴訟費用由被告負擔。
三、願供擔保請准宣告假執行。
貳、事實摘要：
一、原告主張：緣被告自民國（下同）86年初起陸續向原告借款
    ，被告並簽有借據（下稱系爭借據），雙方約定每10萬元每
    月利息3,000 元，被告並均簽發票據予原告收執；借款之初
    ，被告有借有還，嗣後自88年月間起，因被告簽發交付予原
    告之票據退票，經雙方結算後，被告尚欠原告借款110 萬元
    ，被告乃於89年1 月16日簽發如附表所示之本票四紙（下稱
    系爭本票）予原告收執，並約定被告應於90年2 月28日前清
    償，惟屆期被告並未依約清償，至今被告僅給付10萬元利息
    ，爰依借貸法律關係，請求被告返還借款，並聲明如前等語
    。
二、對被告抗辯之陳述：
（一）被告積欠金額不止80萬元，退票明細上就有110 萬元；被
      告稱每萬元扣2,000 元利息不實在，雙方約定之利息為每
      10萬元3,000 元，且是被告自己提議的，原告於扣除3,00
      0 元利息後，餘款97,000元是以現金交被告，被告則簽發
      面額各5 萬元之支票予原告收執；最後結算時，以本金11
      0 萬加上之前利息，才請被告簽發如附表所示四紙合計金
      額為1,648,000 元之本票；被告當時說他手會抖寫字不方
      便，要原告先將金額開好，讓他確認沒有問題後才簽發，
      當天原告是一個人去被告家，並未帶人去，原告並未恐嚇
      被告；借據是之前借款時所簽發，不是當天一起簽的。
（二）被告陸續大約還了10萬元利息，最後一次是在6 月21日。
      被告稱已還100餘萬元，請被告拿出證據。
三、被告則請求為駁回原告之訴，並答辯如下：
（一）二造間之債務，已在原告於99年6 月21日由提款機提領2
      萬元交付予原告而結清。
（二）被告從不使用書店隨便即可購得之商業本票，同時不管支
      票或任何有價證券票面上金額文字，被告均親筆書寫從不
      用打字，原告提出之系爭本票，票面金額係原告打字完成
      後，會同二位不明人員前來住家，威脅被告填載日期並簽
      章，因被告曾因心臟病多次入院開刀，為免病情惡化，始
      不得不簽章；又系爭本票金額如此龐大，原告如何交付，
      其來源如何，查察即可明悉係假造債權。
（三）況依原告所列明細表觀之，土銀新竹分行支票5 萬元部分
      合計金額不超過80萬元，且借款時原告每萬元尚先扣取一
      個月利息2,000 元，原告顯然是地下錢莊；且被告自88年
      6 月間起，即照約定每期償還25,000元，以一年10萬元計
      ，至99年6 月21日共已清償100 餘萬元。
（四）系爭借據與系爭本票係被告於89年1 月19日所簽署，但係
      遭原告恐嚇下所簽署；被告在簽署時所欠原告款項不會超
      過80萬元，其後被告即陸續還款，但被告因基於信賴，才
      未請原告簽收，原告要證明被告如何交付如附表所示本票
      上所記載之160 幾萬元。
參、法院之判斷：
一、按訴狀送達後，原告不得將原訴變更或追加他訴，但擴張或
    減縮應受判決事項之聲明者，不在此限，此為民事訴訟法第
    255 條第1 項第3 款所明定。查原告於聲請核發支付命令時
    之聲明為：「一、被告應給付原告1,648,000 元，及自90年
    2 月28日起至清償日止，按年息6%計算之利息。二、訴訟費
    用由被告負擔。」，原告於被告異議視為起訴後，於100 年
    6 月27日以書狀將聲明變更為：「一、被告應給付原告1,64
    8,000 元，及自90年2 月28日起至清償日止，按年息6%計算
    之利息。二、訴訟費用由被告負擔。三、願供擔保請准宣告
    假執行」，後原告復於100 年7 月21日言詞辯論時，將聲明
    第一項更正為：「一、被告應給付原告1,548,000 元，及其
    中1,100,000 元自支付命令送達翌日起至清償日止，按年息
    5%計算之利息。」，後原告再於100 年10月20日言詞辯論時
    ，將聲明第一項更正為：「一、被告應給付原告1,100,000
    元，及自支付命令送達翌日起至清償日止，按年息5%計算之
    利息。」，上開原告訴之聲明之變更係對於被告減縮請求，
    其訴訟標的仍屬同一，參諸前揭規定，應予准許，合先敘明
    。
二、次按因訴之變更、追加或提起反訴，致其訴之全部或一部，
    不屬第427 條第1 項及第2 項之範圍者，除當事人合意繼續
    適用簡易程序外，法院應以裁定改用通常訴訟程序，並由原
    法官繼續審理。前項情形，被告不抗辯而為本案之言詞辯論
    者，視為已有適用簡易程序之合意，民事訴訟法第435 條定
    有明文。本件原告原係依票據之法律關係聲請對被告核發支
    付命令，嗣被告異議視為起訴後，原告於100 年7 月21日言
    詞辯論時改依借貸之法律關係主張其權利，被告未抗辯並為
    本案之言詞辯論者，故本件應視為已有適用簡易程序之合意
    ，亦併予敘明。
三、原告主張被告於89年1 月間因積欠原告借款未還，而簽發系
    爭本票予原告收執之事實，業據原告提出系爭本票為證，而
    被告對於斯時確有積欠原告借款，並在系爭本票上書寫日期
    及簽章乙節固坦承在卷，惟辯稱系爭本票是在遭原告恐嚇脅
    迫下所簽發。按當事人主張有利於己之事實者，就其事實有
    舉證之責任，民事訴訟法第277 條前段定有明文。查被告雖
    以前詞置辯，然為原告所否認，揆之上開規定，被告即應就
    此部分抗辯事由提出證據以為證明，惟被告並未舉證以實其
    說，所辯即難採信，堪認原告主張之此部分事實為真。
四、次按民事訴訟如係由原告主張權利者，應先由原告負舉證之
    責，若原告先不能舉證，以證實自己主張之事實為真實，則
    被告就其抗辯事實即令不能舉證，或其所舉證據尚有疵累，
    亦應駁回原告之請求，最高法院17年上字第917 號判例著有
    明文。再按消費借貸契約為要物契約，即除當事人合意外，
    更須交付金錢或其他代替物，以移轉其所有權於他方，始能
    成立，此觀民法第474 條第1 項：「稱消費借貸者，謂當事
    人一方移轉金錢或其他代替物之所有權於他方，而約定以種
    類、品質、數量相同之物返還之契約。」規定自明。
（一）原告主張被告於簽發系爭本票時尚欠原告110 萬元乙節，
      固據原告提出系爭本票、玉山銀行存摺影本為證，惟被告
      僅承認斯時其與原告間至多僅存有80萬元之借貸，依上開
      說明，原告自應就兩造間存有超過80萬元借貸關係並已交
      付該部分金錢之利己事實，負舉證責任。
（二）按本票為無因證券，本票債權人就其取得本票之原因，固
      不負證明之責任，若執票人主張本票係發票人向其借款而
      簽發交付，以為清償方法，發票人復抗辯其未收受借款，
      消費借貸並未成立，則就借款之已交付事實，即應由執票
      人負舉證責任（最高法院73年度第1 次民事庭會議決議意
      旨參照）。查系爭本票確係被告所簽發，已如前述，惟被
      告既僅坦承其中80萬元借款，而否認其餘30萬元借款（下
      稱系爭30萬元借款），揆之上開說明，自應由原告就交付
      系爭30萬元借款之事實，負舉證之責，故在原告舉證證明
      之前，自難僅憑原告執有被告所簽發之系爭本票及玉山銀
      行存摺影本，即認原告曾將系爭30萬元借款交付予被告。
      而原告所提出之玉山銀行存摺後附之票據代收之明細，又
      僅得以證明原告確曾持該等票據交付玉山銀行代收，雖原
      告稱該等票據均係借款予被告時被告所簽發，然被告僅承
      認「土銀」部分，經細譯後，該明細中除「土銀」票據外
      ，尚有他家行票據，而被告承認之其中「土銀」部分金額
      僅70餘萬，與被告自承之借款80萬元相抵後，已不足執為
      原告有交付系爭30萬元借款予被告之證明，此外原告即未
      再舉證以實其說，即難遽以認定兩造間確有系爭30萬元借
      款之事實。
（三）準此，原告就其主張之兩造間確有系爭30萬元借款之事實
      ，既未能舉證以實其說，其依借貸之法律關係，訴請被告
      返還系爭30萬元借款及利息部分，即屬無據。
五、原告主張被告於簽發系爭本票時尚欠原告借款80萬元之事實
    ，業據原告提出系爭本票、玉山銀行存摺影本為證，此部分
    並為被告所自承，堪信原告主張為真。雖被告辯稱其自88年
    6 月間起，已依約定按季償還25,000元予原告，以一年10萬
    元計，至99年6 月21日共已清償100 餘萬元等語，惟此為原
    告所否認。
（一）按請求履行債務之訴，原告就其所主張債權發生原因之事
      實，固有舉證之責任，若被告自認此項事實而主張該債權
      已因清償而消滅，則清償之事實，應由被告負舉證之責任
      ，此觀民事訴訟法第277 條之規定自明，最高法院28年上
      字第1920號判例著有明文。查本件原告主張被告於89年 1
      月間簽發系爭本票時尚欠原告80萬元之事實，既為被告所
      自認，揆之前揭判例意旨，自應由被告就已清償之事實負
      舉證之責任，然被告始終未舉證以實其說，所辯即難採信
      。
（二）又原告雖坦承其後被告曾陸續清償10萬元，惟稱此為利息
      等語，本院認不論二造間約定之利率究應如原告所述，或
      應依被告所辯，均高於法定最高利率，經本院改以法定最
      高利率核算後，此10萬元尚不足以還清被告簽發系爭本票
      至原告聲請核發支付命令間之利息。按清償人所提出之給
      付，應先抵充費用，次充利息，次充原本，此為民法第32
      3 條前段所明定。是原告主張此10萬元應先充抵利息，即
      有理由，可認被告尚欠原告之借款數額仍為80萬元。
六、末按消費借貸之借用人，應於約定期限內，返還與借用物種
    類、品質、數量相同之物，民法第478 條前段定有明文。再
    按遲延之債務，以支付金錢為標的者，債權人得請求依法定
    利率計算之遲延利息。但約定利率較高者，仍從其約定利率
    ；應付利息之債務，其利率未經約定，亦無法律可據者，週
    年利率為百分之五；給付無確定期限者，債務人於債權人得
    請求給付時，經其催告而未為給付，自受催告時起，負遲延
    責任。其經債權人起訴而送達訴狀，或依督促程序送達支付
    命令，或為其他相類之行為者，與催告有同一之效力，民法
    第233 條第1 項、第203 條、第229 條第2 項分別定有明文
    。綜上，原告依消費借貸之法律關係，請求被告給付在80萬
    元，及自支付命令送達翌日即100 年5 月10日起至清償日止
    按年息5%計算之利息之範圍內，為有理由，應予准許，逾此
    範圍之請求，即乏所據，自應駁回。
七、原告聲明願供擔保請求宣告假執行，就原告勝訴部分，核無
    不合，茲酌定相當之擔保金額予以准許。至原告敗訴部分，
    其假執行之聲請失所依附，應予駁回。
據上論結，本件原告之訴為一部有理由，一部無理由，應依民事
訴訟法第436 條第2 項、第79條、第390 條第2 項，判決如主文
。
中    華    民    國   100    年    11    月    3     日
                  新竹簡易庭  法  官  張百見
以上正本係照原本作成。
如不服本判決，應於送達後20日內，向本院提出上訴狀並表明上
訴理由，如於本判決宣示後送達前提起上訴者，應於判決送達後
20日內補提上訴理由書（須附繕本）。
中    華    民    國   100    年    11    月    3     日
                              書記官  黃詩傑
附  表
┌──┬───┬──────┬──────┬─────┬────┐
│編號│發票人│發   票   日│到   期   日│金      額│支票號碼│
│    │      │            │            │（新臺幣）│        │
├──┼───┼──────┼──────┼─────┼────┤
│  一│胡珍發│民國89年1 月│民國90年2 月│488,000元 │No137128│
│    │      │6 日        │28日        │          │        │
├──┼───┼──────┼──────┼─────┼────┤
│  二│同上  │民國89年1 月│同上        │152,000元 │No137130│
│    │      │16日        │            │          │        │
├──┼───┼──────┼──────┼─────┼────┤
│  三│同上  │同上        │同上        │544,000元 │No137126│
├──┼───┼──────┼──────┼─────┼────┤
│  四│同上  │同上        │同上        │544,000元 │No137127│
└──┴───┴──────┴──────┴─────┴────┘